【裁判字號】    96,簡上,227
【裁判日期】    980120
【裁判案由】    確認本票債權不存在
【裁判全文】
臺灣桃園地方法院民事判決             96年度簡上字第227號
上  訴  人  丙○○
被上訴  人  甲○○
訴訟代理人  王玉楚律師
上列當事人間請求確認本票債權不存在事件，上訴人對於民國96
年10月23日本院中壢簡易庭96年度壢簡字第557 號第一審民事簡
易判決提起上訴，於民國97年12月30日言詞辯論終結，本院判決
如下：
    主  文
上訴駁回。
第二審訴訟費用由上訴人負擔。
    事實及理由
一、依民事訴訟法第436 條之1 第3 項準用同法第447 條之規定
    ，當事人不得提出新攻擊或防禦方法。但有下列情形之一者
    ，不在此限：．．．(三)對於在第一審已提出之攻擊或防禦方
    法為補充者。．．．。(六)如不許其提出顯失公平者。本件上
    訴人於原審並未委任律師為其訴訟代理人，且上訴人於第一
    審期間內就本件訴訟標的並未為具體之攻擊防禦，原審亦未
    闡明其法律關係並曉諭其為相關主張及陳述，是本院認若不
    許上訴人提出新攻擊或防禦方法，將無從具體認定本件訴訟
    標的之法律關係，並對上訴人顯失公平，故尚無失權效之適
    用，仍應允許上訴人於本院提出第一審所未提出之新攻擊防
    禦方法。
二、本件被上訴人起訴主張：(一)上訴人持有伊與訴外人乙○○共
    同簽發如附表所示之本票5 紙（下稱系爭本票），持向鈞院
    聲請強制執行之裁定，經以96年度票字第3626號裁定准予強
    制執行在案。雖系爭本票係伊所簽發，然係因上訴人與乙○○間委任礦泉水銷貨紛爭所簽立，而該銷貨關係僅存在於上
    訴人與乙○○間，伊與上訴人間就簽發系爭本票之貨款原因
    關係並不存在，是兩造間並無任何債權債務關係，上訴人即
    不得向伊請求給付票款。(二)上訴人於第一審審理時，始終以
    被上訴人係為積欠上訴人貨款債務而簽發系爭本票等情置辯
    ，從未提及連帶賠償或連帶給付之抗辯，卻遲至上訴審程序
    中提出該項抗辯，此項新攻擊或防禦方法提出，實甚無據，
    應予駁回。(三)縱認上訴人前項抗辯提出合法，然由被上訴人
    於台灣台中地方法院檢察署（下稱台中地檢署）93年度偵字
    第13570 號詐欺案件歷次供述中，可知被上訴人主觀上僅認
    積欠訴外人乙○○債務新台幣（下同）20萬元，從未明示同
    意與訴外人乙○○對上訴人之貨款債務負連帶清償（或賠償
    ）責任，更否認曾同意以系爭本票以代貨款之給付，兩造間
    並無任何票據原因法律關係存在至為顯明等情置辯，並聲明
    ：上訴駁回。
三、上訴人則以：(一)本件係被上訴人與訴外人乙○○共同自民國
    93年2月18日起至同年4月10日止間，向伊所經營伯瑋企業有
    限公司訂購價值共1,991,780 元之「夢中水得」礦泉水產品
    轉銷，惟被上訴人與乙○○原先所交付貨款支票25紙均遭退
    票，渠二人為清償債務，被上訴人始共同簽發系爭本票以代
    貨款之給付，是被上訴人辯稱兩造間就該票據原因關係不存
    在應自負舉證責任，否則即應負共同發票人責任。雖被上訴
    人稱伊所應負擔貨款實際金額應為10至20萬元云云，惟被上
    訴人實際應負擔金額比例係其與訴外人乙○○間內部關係分
    配問題，並不拘束上訴人。(二)上訴人在原審固基於被上訴人
    於台中地檢署93年度偵字第13570 號詐欺案件之警訊時自承
    ︰「因告訴人丙○○向乙○○催討貨款，乙○○再帶同告訴
    人丙○○催討貨款，由我與乙○○共同簽署5 張共計面額新
    台幣250 萬元本票云云」等情，而稱兩造間有貨款債權之法
    律關係存在，並上訴人復執乙○○於同案供稱︰「（問︰甲○○欠你多少錢？）答︰我欠丙○○多少錢，就是甲○○欠
    我的錢。」等情，資為佐證。是被上訴人與訴外人乙○○共
    同簽發系爭本票，究係基於貨款債權之法律關係？抑或基於
    與乙○○共負連帶給付責任？抑或共負連帶賠償責任？原判
    決未予探究，上訴人自得依民事訴訟法第447 條第1 項第3
    款規定提出補充等情置辯，並上訴聲明：原判決廢棄；被上
    訴人在第一審之訴駁回。
四、被上訴人起訴主張上訴人持有以被上訴人名義簽發之系爭本
    票，持向本院聲請強制執行之裁定，經以96年度票字第3626
    號裁定准予強制執行在案之情，有被上訴人提出之上揭裁定
    為證（原證1） ，且為上訴人所不爭執，被上訴人此部分之
    主張堪信為真實。
五、按當事人主張有利於己之事實者，就其事實有舉證之責任，
    民事訴訟法第277 條前段定有明文。又本票固為無因證券，
    票據債務人不得以自己與發票人或執票人前手間所存在之抗
    辯事由，對抗執票人。然發票人非不得以自己與執票人間所
    存之抗辯事由對抗執票人，此觀票據法第十三條上段之反面
    解釋而自明。又如發票人一旦提出其基礎原因關係不存在之
    對人抗辯，執票人自應就該基礎原因關係存在之積極事實，
    負舉證責任（參見最高法院81年度台上字第879 號民事判決
    要旨）。本件被上訴人起訴主張：兩造間並無任何票據原因
    法律關係存在之情，上訴人則抗辯：係基於貨款債權，及連
    帶給付責任，及連帶賠償責任請求等情置辯。是依上揭說明
    ，本件應由上訴人負舉證責任。經查：
  (一)證人乙○○到庭證稱：（問：之前作何事？）包裝飲用水批
    發，我是上訴人的業務員。（問：任業務員是何時？）約93
    年間，我當初負責桃竹苗的業務，台北縣、市及基隆部分，
    因為我比較不熟，就委託甲○○，例如：甲○○接到訂單傳
    給我，我再向上訴人訂貨，確定後才出貨，業績算我的，佣
    金給甲○○等情（參見本院97年4 月24日準備程序筆錄），
    參酌上訴人於台中地檢署93年度偵字第13570 號詐欺案件93
    年10月22日偵查時陳稱：（問：你跟甲○○要錢之前，是否
    認識甲○○？）我不認識他，也沒有見過他（參見前揭偵查
    案件93年10月22日訊問筆錄，如被上證4） 、上訴人且於該
    案先後陳述：「我沒有委託甲○○，我是信任乙○○才出貨
    ，現在他卻將責任推給甲○○，我不認識甲○○，只見過1
    次面，是乙○○向我訂礦泉水，貨物是由貨運司機送到乙○○指定的行號」等情（見上偵卷, 第7,19,116,119頁），可
    知兩造間互不相識，亦無銷貨契約存在，是兩造既無買賣關
    係存在，上訴人主張票據原因法律關係為貨款債權，即不足
    採。
  (二)上訴人另主張連帶給付責任，及連帶賠償責任之情，為被上
    訴人所否認，而上訴人並未舉證以實其說，是上訴人此部分
    之主張亦不足採信。
六、綜上所述，本件上訴人並無法證明兩造間有票據原因法律關
    係存在，從而被上訴人起訴請求判決確認上訴人所持有被上
    訴人簽發如附表所示之本票債權不存在，為有理由，原審為
    准許之判決，核無違誤，上訴意旨指摘原判決不當，求予廢
    棄改判，為無理由，應予駁回。
七、本件事證已臻明確，兩造其餘主張、陳述及所提證據，核與
    判決結果不生影響，爰不贅論，併此敘明。
八、據上論結，本件上訴人之上訴為無理由，依民事訴訟法第43
    6 條之1 第3 項、第449 條第1 項、第78條，判決如主文。
中    華    民    國    98    年    1     月    20    日
                民事第一庭審判長法  官  郭琇玲
                                法  官  潘進柳
                                法  官  吳爭奇
┌─────────────────────────────────┐
│票據附表：                                                        │
├─┬────┬──────┬──────┬──────┬─────┤
│編│發 票 人│發   票   日│票 面 金 額 │到   期   日│ 票據號碼 │
│號│        │            │(元/新台幣) │            │          │
├─┼────┼──────┼──────┼──────┼─────┤
│１│甲 ○ ○│93年4月22日 │500,000元   │93年4月28日 │CH0000000 │
│  │乙 ○ ○│            │            │            │          │
├─┼────┼──────┼──────┼──────┼─────┤
│２│甲 ○ ○│93年4月22日 │500,000元   │93年5月13日 │CH0000000 │
│  │乙 ○ ○│            │            │            │          │
├─┼────┼──────┼──────┼──────┼─────┤
│３│甲 ○ ○│93年4月22日 │500,000元   │93年5月29日 │CH0000000 │
│  │乙 ○ ○│            │            │            │          │
├─┼────┼──────┼──────┼──────┼─────┤
│４│甲 ○ ○│93年4月22日 │500,000元   │93年6月13日 │CH0000000 │
│  │乙 ○ ○│            │            │            │          │
├─┼────┼──────┼──────┼──────┼─────┤
│５│甲 ○ ○│93年4月22日 │500,000元   │93年6月28日 │CH0000000 │
│  │乙 ○ ○│            │            │            │          │
└─┴────┴──────┴──────┴──────┴─────┘
上列正本證明與原本無異。
如對本判決上訴，僅得以本判決有適用法規錯誤為由提起上訴，
須於判決送達後20日內向本院提出上訴狀，同時表明上訴理由；
如已於本判決宣示後送達前提起上訴者，應於判決送達後10日內
補具上訴理由（均須按他造當事人之人數附繕本）。
中    華    民    國    98    年     1    月    21    日
                                書記官  梁麗雲


司法院資訊處製作；財團法人民間司法改革基金會備份。
